【裁判字號】    95,上易,629
【裁判日期】    951227
【裁判案由】    返還訂金等
【裁判全文】
臺灣高等法院民事判決                 95年度上易字第629號
上  訴  人  丁○○
訴訟代理人  陳垚祥律師
被上 訴 人  丙○○
            選擇房屋仲介有限公司
上  1   人
法定代理人  甲○○
共      同
訴訟代理人  錢裕國律師
            王一翰律師
上列當事人間返還訂金等事件，上訴人對於中華民國95年4月7日
臺灣士林地方法院94年度訴字第879號第一審判決提起上訴，本
院於95年12月20日言詞辯論終結，判決如下：
    主      文
原判決關於命上訴人給付被上訴人丙○○超過新台幣柒拾萬元及
其法定遲延利息部分，暨該部分假執行之宣告，與訴訟費用（確
定部分外）之裁判均廢棄。
上開廢棄部分，被上訴人丙○○在第一審之訴及其假執行之聲請
均駁回。
其餘上訴駁回。
第一審（除確定部分外）、第二審訴訟費用由上訴人負擔百分之
八十九，餘由被上訴人丙○○負擔。
    事實及理由
一、被上訴人丙○○、選擇房屋仲介有限公司（下合簡稱被上訴
    人，單指其中一人時，則逕稱丙○○、選擇房屋）起訴主張
    ：上訴人與選擇房屋於民國93年5月間簽訂專任委託銷售契
    約書（下稱系爭銷售契約），上訴人以每坪售價新台幣（下
    同）18萬元之價格，委託選擇房屋仲介銷售坐落台北市○○
    區○○段2小段548地號土地（權利範圍1萬分之67，下稱系
    爭土地）及其上同小段20998建號，門牌台北市○○區○○
    路12號5樓之10房屋（權利範圍全部，與系爭土地下合簡稱
    系爭房地），銷售期間自93年5月27日起至93年8月26日止。
    嗣經丙○○出價180萬元購買系爭房地，上訴人與丙○○乃
    於93年8月4日簽訂不動產買賣契約書（下稱系爭買賣契約）
    。丙○○於簽約時支付頭期款20萬元，並於上訴人完稅後之
    93年9月21日，再支付第2次款20萬元。詎系爭房地竟於93年
    9月3日遭臺灣士林地方法院（下稱原法院）查封，無法完成
    過戶手續。依系爭銷售契約第6條第1項、第8條第3項約定，
    上訴人應給付選擇房屋系爭房地原委託售價180萬元4%計算
    之違約金7萬2000元，及自起訴狀繕本送達翌日起至清償日
    止，按週年利率5％計算之利息（關於利息部分，下均簡稱
    為法定遲延利息）。又因上訴人給付不能，選擇房屋亦得本
    於民法第226條第1項規定，請求上訴人賠償選擇房屋原得向
    丙○○請求按委託售價2%計算之報酬3萬6000元及法定遲延
    利息。丙○○則依系爭買賣契約第7條、第10條約定，請求
    上訴人給付已收價款40萬元及賠償同額之損害金40萬元，並
    給付法定遲延利息。
二、上訴人則以：伊業將系爭房地所有權狀及過戶所需文件交付
    丙○○，並將系爭房地交付丙○○使用。又依系爭買賣契約
    第14條特別約定，丙○○應於93年8月25日付清尾款，並辦
    妥系爭房地所有權移轉登記。系爭房地係因丙○○延至93年
    9月20日始繳納契稅1萬866元，致未能於93年8月25日前辦妥
    所有權移轉登記。伊從未要求以系爭土地權利範圍1萬分之
    22辦理移轉登記，且伊與丙○○於系爭買賣契約訂立時，即
    言明土地增值稅得由代書於第2期款20萬元範圍內扣除，再
    將餘款付給伊。又代書於系爭買賣契約簽約日，即要求伊於
    系爭買賣契約交款備忘錄（下稱交款備忘錄）上預填第2期
    款20萬元，並預簽姓名，以備扣除稅金，而交款備忘錄之繳
    交日期93年9月21日，係代書事後為配合繳稅日期自行補填
    。至系爭土地之增值稅單於93年8月9日核發後，伊即催促代
    書繳納，代書迄未將完稅餘款交付伊。況系爭房地係遭原法
    院誤予查封，伊業提起債務人異議之訴，並供擔保聲請停止
    執行。乃丙○○未依約給付尾款，辦妥系爭房地所有權移轉
    登記，致系爭房地遭原法院查封，不可歸責於伊。是丙○○
    對伊發函解除系爭買賣契約，顯非合法。且伊僅收取系爭買
    賣契約頭期款20萬元，而未收到第2期款20萬元，丙○○縱
    得請求伊返還價金，亦僅能請求返還20萬元。此外，系爭買
    賣契約之違約金約定顯屬過高。至選擇房屋已自完稅餘款中
    收取服務報酬，不得重覆請求違約金。即使認為選擇房屋得
    請求伊給付違約金，亦屬過高。另依民法第250條第2項規定
    ，選擇房屋亦不得再請求伊賠償3萬6000元等語，資為抗辯
    。
三、上訴人反訴主張：依系爭買賣契約第14條末段約定，丙○○
    應給付伊違約金42萬元等節。丙○○則以：系爭買賣契約並
    無第14條末段之記載，且伊無違約，上訴人自不得請求等語
    ，資為抗辯。
四、本件經原審判決（一）上訴人應給付選擇房屋7萬2000元，
    及自94年9月28日起至清償日止，按週年利率5%計算之利息
    。（二）上訴人應給付丙○○80萬元，及自94年9月28日起
    至清償日止，按週年利率5%計算之利息，並駁回原告其餘之
    訴（選擇房屋就原審判決其敗訴部分，即駁回3萬6000元及
    法定遲延利息之請求部分，未據選擇房屋聲明不服，業已確
    定）。上訴人就原審判決其敗訴部分提起上訴，聲明為：
    （一）原判決不利於上訴人部分廢棄。（二）上開廢棄部分
    ，被上訴人在第一審之訴及其假執行之聲請均駁回。另丙○
    ○應給付上訴人42萬元，及自原審反訴狀繕本送達丙○○之
    翌日起至清償日止，按週年利率5%計算之利息。被上訴人則
    均聲明：上訴駁回。
五、兩造不爭執之事實（見本院95年9月11日準備程序筆錄）
（一）上訴人與選擇房屋於93年5月間簽訂系爭銷售契約（見原
      審卷第10頁），系爭銷售契約第6條第1項、第8條第3項分
      別約定：「甲方（按指上訴人）保證對該委託標的物有出
      售之權利，或代理出售之權利，且產權清楚並可依約配合
      交屋。」、「甲方如有下列情形之一者，應視為甲方違約
      ，並應給付乙方（按指選擇房屋）原委託售價的百分之四
      價金為違約金。．．．(3)違反契約第6條者。」
（二）上訴人與丙○○於93年8月4日簽訂系爭買賣契約（見原審
      卷第12頁至第15頁），系爭買賣契約第2條、第7條、第10
      條分別約定：「付款期限及移交不動產方法（一）第一次
      付款：本約簽訂時，甲方（按指丙○○）應給付乙方（按
      指上訴人）價款之一部分計貳拾萬元正為簽約金（含定金
      ），乙方亦即日親收足訖，餘款則依左列規定給付。（二
      ）第二次付款：契約、增值稅稅單核領後參日內，雙方各
      自完納稅款，甲方應付乙方貳拾萬元正，甲方並開立與尾
      款同額之商業本票以為尾款給付之擔保，此商業本票暫保
      管於承辦代書處。」「本買賣不動產權，乙方保證產權清
      楚，如有他人主張權利或設定他項權利，應由乙方負責於
      尾款付清以前速予理清，若甲方因此而受有損害時，乙方
      應負完全賠償責任。」、「本約簽訂後，倘甲方不買或不
      按約定日期付款，經乙方定期催告仍不給付時，願將既付
      價款全部由乙方無條件沒收，抵作違約金，並解除本約，
      如乙方不賣或不照約履行應盡義務時亦應將已收價款如數
      退還與甲方外，另加倍賠償所收價款同額之損害金與甲方
      後，本約方得解除，．．．」。
（三）丙○○提出之交款備忘錄（見原審卷第16頁）上「丁○○
      」之簽名、印文均係真正，其上記載「93、8、4」、「93
      、9、21」日各繳交20萬元。「93、8、4」之收款人簽章
      部分，有上訴人之簽名及印文，「93、9、21」之收款人
      簽章部分，僅有上訴人之簽名，上訴人提出之交款備忘錄
      上未記載「93、9、21」。
（四）訴外人王耀珠執93年7月23日臺灣台北地方法院（下稱臺
      北地院）93年簡上字第243號民事確定判決（下稱王耀珠
      之執行名義），於93年8月9日向臺北地院民事執行處聲請
      強制執行系爭房地，原法院民事執行處於93年9月3日受臺
      北地院民事執行處囑託於同日查封系爭房地。上訴人向臺
      北地院聲請停止執行，經臺北地院於94年8月12日以94年
      度聲字第2458號裁定准許。
（五）系爭買賣契約第14條特約事項欄載明「一、甲方（按指丙
      ○○）應於完稅同時檢附過戶所需證件資料交付乙方（按
      指上訴人），嗣過戶完成，甲方付清尾款，乙方即返還甲
      方交付之資料，另本件買賣甲方至遲於93年8月25日前付
      清尾款，否則同意乙方辦理所有權返還登記，惟乙方亦應
      配合辦理過戶手續，不得藉故拖延推辭，恐口無憑特此協
      議。」
（六）上揭事實，並有兩造不爭執其形式真正（見本院同上筆錄
      ）之系爭銷售契約、系爭買賣契約、交款備忘錄、王耀珠
      之執行名義、查封登記書（以上均影本）附卷可稽（見原
      審卷第10頁、第12至15頁、第16頁、第124頁反面、第70
      至76頁、第89至90頁），自堪信為真實。
六、本件經本院於95年9月11日與兩造整理並協議簡化之爭點為
    （見本院同上筆錄，並依本院論述之先後順序而調整其次序
    ，先此敘明）
（一）丙○○依系爭買賣契約第7條、第10條規定，請求上訴人
      返還已收價款40萬元及賠償同額之損害金40萬元，有無理
      由？
  １、系爭房地無法辦理所有權移轉登記係可歸責於何人？
  ２、丙○○是否已繳交買賣價款40萬元？
  ３、違約金之約定是否過高？
（二）選擇房屋依系爭銷售契約第6條第1項、第8條第3項規定請
      求上訴人給付委託售價180萬元之4%價金7萬2000元，有無
      理由？
  １、上訴人有無違反系爭銷售契約第6條第1項之規定？
  ２、違約金之約定是否因屬定型化契約顯失公平，而為無效？
  ３、違約金之約定是否過高？
（三）上訴人依系爭買賣契約第14條末段規定，請求丙○○給付
      違約金42萬元，有無理由？
  １、丙○○有無拖延繳稅之違約情事？
  ２、系爭買賣契約有無第14條末段之記載？
  ３、違約金之約定是否過高？
七、茲分別論述如下
（一）丙○○依系爭買賣契約第7條、第10條規定，請求上訴人
      返還已收價款40萬元、賠償損害金30萬元及各該法定遲延
      利息部分，為有理由。至逾此部分之請求，則屬無據。
  １、系爭房地無法辦理所有權移轉登記，係可歸責於上訴人。
  （１）系爭買賣契約第7條、第10條分別約定：「本買賣不動
        產權，乙方（按：即上訴人）保證產權清楚，如有他人
        主張權利或設定他項權利，應由乙方負責於尾款付清以
        前速予理清，若甲方（按：即丙○○）因此而受有損害
        時，乙方應負完全賠償責任。」「本約簽訂後，．．．
        如乙方不賣或不照約履行應盡義務時亦應將已收價款如
        數退還與甲方外，另加倍賠償所收價款同額之損害金與
        甲方後，本約方得解除，．．．」等節；又王耀珠持王
        耀珠之執行名義，於93年8月9日向臺北地院民事執行處
        聲請強制執行系爭房地，原法院民事執行處於93年9月3
        日受囑託於同日查封系爭房地等事實，為兩造所不爭執
        （見上五之（二）（四）所示），自堪信為真實。由是
        以觀，系爭房地係遭上訴人之債權人王耀珠聲請查封，
        致無法辦理所有權移轉登記，自屬因可歸責於上訴人之
        事由，致給付不能，至為灼然。
  （２）上訴人雖辯稱：系爭房地係因丙○○拖延至93年9月20
        日始繳納契稅1萬866元，致未能於93年8月25日前辦妥
        所有權移轉登記云云。惟查，證人即系爭房地承辦代書
        呂允正結證：系爭買賣契約於93年8月4日簽訂後，伊於
        在同月5日即送件申報契稅、土地增值稅，契稅、土地
        增值稅稅單於同月9日核發。伊通知上訴人與丙○○來
        完稅，然上訴人對繳納增值稅金額有意見，認為要繳納
        10幾萬元太多，要求修改系爭土地移轉權利範圍，由1
        萬分之67改為1萬分之22。但系爭買賣契約約定權利範
        圍是1萬分之67，故丙○○不同意修改。後來上訴人要
        求更換代書，伊與力霸代書聯繫，但該代書不願承辦。
        之後這段時間一直與上訴人溝通，直到繳稅期滿前即同
        年9月19日，上訴人才同意繳納土地增值稅，伊就聯絡
        丙○○拿20萬元來幫上訴人繳稅。嗣於同年9月20日繳
        納土地增值稅後，伊於同月21日將繳納土地增值稅餘款
        8萬多元交給上訴人，並請上訴人於系爭買賣契約上簽
        收。其後伊就送件辦理系爭房地所有權移轉登記過戶，
        送件後才發現系爭房地業經原法院查封，致無法辦理等
        語（見原審卷第47頁）。由是足徵，系爭房地無法如期
        完稅，係因上訴人要求更改系爭土地權利移轉範圍所致
        ，而非丙○○拖延繳稅之故，甚為明顯。因之，上訴人
        上開所辯，應非可採。
  （３）上訴人復一再指摘呂允正之證言不可信云云。然而，證
        人呂允正為系爭買賣契約之承辦代書，儘速完成上訴人
        與丙○○間系爭房地之所有權移轉登記，必為呂允正正
        常專業之冀望，亦符合其取得酬金之經濟目的，衡情呂
        允正當無故意拖延完成系爭房地移轉登記程序之理。況
        丙○○已給付系爭買賣契約頭期款20萬元予上訴人，豈
        有故意遲繳1萬866元契稅之可能。且呂允正與上訴人、
        丙○○均無親誼仇怨，料無左袒丙○○之必要。至上訴
        人復稱呂允正與選擇房屋之關係密切云云。但呂允正、
        選擇房屋均屬期待系爭買賣契約儘速正常履行，方符合
        其等取得報酬之目的，顯無聯合丙○○製造紛爭之事。
        尤有甚者，呂允正於原審係經具結後而為陳述（見原審
        卷第47、第52頁），焉有虛捏情詞，自陷偽證罪責之危
        險。準此以觀，上訴人空言否認呂允正之證言，自非可
        信。
  （４）至上訴人辯以：伊未將系爭房地移轉予丙○○，係因丙
        ○○未依系爭買賣契約書第14條特約事項之規定，於93
        年8月25日前付清尾款，並非可歸責於上訴人之事由致
        給付不能云云。但查，系爭買賣契約第2條、第7條、第
        10條分別約定：「（二）第二次付款：契約、增值稅稅
        單核領後參日內，雙方各自完納稅款，甲方應付乙方貳
        拾萬元正，甲方並開立與尾款同額之商業本票以為尾款
        給付之擔保，此商業本票暫保管於承辦代書處。」「本
        買賣不動產權，乙方保證產權清楚，如有他人主張權利
        或設定他項權利，應由乙方負責於尾款付清以前速予理
        清」等節，為上訴人所無異詞（見上五之（二）所載）
        ，並有系爭買賣契約在卷可參（見原審卷第12頁、第13
        頁）。由是以察，丙○○給付系爭買賣契約第2期款之
        義務，係於上訴人完納稅款後，亦即上訴人繳納系爭土
        地之土地增值稅之後。至系爭房地倘有他人主張權利，
        上訴人亦應於丙○○付清尾款以前，予以理清。然而，
        上訴人未依約繳納系爭土地之土地增值稅，係於93年9
        月20日，始以丙○○之第2期款代為繳付等節，業經證
        人呂允正證述綦詳（如上（２）所述）。又系爭房地早
        於93年9月3日即為原法院查封，不得辦理所有權移轉登
        記，亦為上訴人所不爭執（見上（１）所載）。是參諸
        上開系爭買賣契約約定，丙○○雖未於93年8月25日前
        給付尾款，亦無可歸責之事由。蓋斯時上訴人尚未繳納
        系爭土地之土地增值稅，丙○○尚無第2期款之給付義
        務，豈有繳清尾款之理。準此可知，上訴人上揭所辯，
        要屬圖卸之詞，不足採信。
  （５）再者，上訴人尚辯稱：簽訂系爭買賣契約時，即言明系
        爭土地增值稅得由代書於第2期款20萬元範圍內扣除，
        再將餘款付給伊；代書於系爭買賣契約簽約日，即要求
        伊於交款備忘錄上預填第2期款20萬元，並預簽姓名，
        以備扣除稅金，而系爭買賣契約交款備忘錄之繳交日期
        93年9月21日，係代書事後為配合繳稅日期自行補填云
        云。經查，上訴人上開所辯，為被上訴人所否認，又與
        系爭買賣契約約定有間，亦與交款備忘錄之記載不符，
        更與呂允正之證言相悖（見原審卷第49頁至第50頁），
        益徵上訴人此部分所辯，要屬空言（另詳如下２之（３
        ）（４）所述），其非可信，實屬彰彰明甚。
  （６）此外，上訴人屢次指稱：丙○○為選擇房屋之員工，系
        爭買賣契約係選擇房屋以詐欺手段所為，丙○○自始無
        購買系爭房地之意思，應為無效契約云云。惟查，丙○
        ○之職業為計程車司機，此有執業登記證附卷可稽（見
        本院卷第123頁至第124頁）。且被上訴人否認其等間有
        僱傭關係存在，佐諸本院調得之丙○○稅務電子閘門財
        產所得調件明細表，並無任何收入係由選擇房屋所支付
        等情（見本院卷第99頁至第104頁），益證上訴人之指
        陳，顯與事實不符。況丙○○於93年8月4日自台北市北
        投區農會帳戶領出20萬元給付系爭買賣契約頭期款等節
        ，亦有存摺影本附卷為據（見本院卷第162頁至第163頁
        ），果丙○○係選擇房屋僱用之員工，目的在從事虛偽
        買賣，豈有自掏20萬元給付價款之理？至上訴人雖以證
        人乙○○之證言為證云云，然乙○○之證言甚為空泛（
        見本院卷第81頁至第83頁），難以其證言認定上訴人之
        抗辯屬實，又與上揭證據相左，更不能採為有利於上訴
        人之依憑。職是之故，上訴人上揭指稱，亦非可採，要
        屬灼然明甚。
  （７）至上訴人於系爭房地查封後，再向臺北地院聲請停止執
        行，雖經臺北地院於94年8月12日以94年度聲字第2458
        號裁定准許，然無改系爭房地為給付不能狀態，是故，
        上訴人此部分所辯，仍無礙其可歸責性，亦屬明確，併
        此指明。
  （８）據此足見，因上訴人未依約繳納系爭土地之土地增值稅
        ，致系爭房地未如期完成所有權移轉登記，肇因於上訴
        人要求以不符合系爭買賣契約約定之應有部分辦理系爭
        土地移轉，當非代書呂允正有意拖延，亦不可歸責於丙
        ○○未繳納尾款。從而，系爭房地無法辦理所有權移轉
        登記，係可歸責於上訴人，洵堪認定。
  ２、丙○○業已於93年9月21日繳交系爭買賣契約第2期20萬元
      ，加上頭期款20萬元，合計為40萬元。
  （１）上訴人雖辯以：丙○○僅於93年8月4日簽約時，於選擇
        房屋處繳交第1期款20萬元予上訴人，而第2期款20萬元
        係丙○○交由選擇房屋代繳土地增值稅及作為仲介酬金
        、代書費等款項之用，並未交予上訴人，故上訴人並未
        收到第2期款20萬元云云。
  （２）經查，丙○○提出之系爭買賣契約交款備忘錄上明確記
        載其已於93年8月4日、93年9月21日各繳交20萬元，上
        訴人亦不否認收件人「丁○○」簽章之真正，堪認丙○
        ○主張已繳交系爭買賣契約價款40萬元，應屬有據。
  （３）質之證人呂允正亦明確證稱：系爭交款備忘錄之上訴人
        簽名，係上訴人於93年9月21日收錢時當場簽的；系爭
        買賣契約簽約當時，並未約定以第2期款來墊繳土地增
        值稅；確定系爭交款備忘錄第2欄上的簽名，是上訴人
        收受餘款時簽的，伊是跟公司張小姐到上訴人公司，給
        上訴人簽收，當場給上訴人看系爭土地之土地增值稅單
        ，並直接算給上訴人，再請上訴人在系爭交款備忘款上
        簽名等語（見原審卷第48頁、第50頁）。又呂允正之證
        言為可採，業如上１之（３）所述，於茲不贅。
  （４）再觀諸系爭買賣契約第2條第2項僅記載：「（二）第二
        次付款：契約、增值稅稅單核領後參日內，雙方各自完
        納稅款，甲方應付乙方貳拾萬元正，甲方並開立與尾款
        同額之商業本票以為尾款給付之擔保，此商業本票暫保
        管於承辦代書處。」並未記載以第2期款墊繳系爭土地
        之土地增值稅，核與證人呂允正所述相符。由是可見，
        上訴人上揭所辯，不足採信。至呂允正未將系爭土地之
        土地增值稅收據第1、2聯交予上訴人辦理退稅，係屬價
        金給付後之另一問題，無礙丙○○已繳交買賣價款40萬
        元予上訴人之事實，併此敘明。
  （５）承上所述，系爭土地之土地增值稅，依系爭買賣契約之
        約定，應由上訴人繳納，然上訴人一再拖延，選擇房屋
        為確保系爭房地交易順利進行，乃與上訴人、丙○○協
        議，將丙○○之第2期款項交予呂允正代上訴人為繳納
        ，而以之抵扣系爭買賣契約第2期款項，並將餘款交付
        上訴人，應認上訴人業已收受系爭買賣契約第2期款項
        20萬元，自屬無疑。因之，丙○○業已於93年9月21日
        繳交系爭買賣契約第2期20萬元，加上頭期款20萬元，
        合計為40萬元，殊堪確定。
  ３、違約金之約定過高，應酌減為30萬元，丙○○逾此部分之
      違約金請求，尚屬無據。
  （１）按約定之違約金額過高者，法院得減至相當之數額，民
        法第252條定有明文。而當事人約定契約不履行之違約
        金過高者，法院得依一般客觀事實、社會經濟狀況及當
        事人所受損害情形，以為酌定標準（最高法院49年台上
        字第807號判例參照）。
  （２）經查，系爭買賣契約書第10條約定：「本約簽訂後，倘
        甲方（按指丙○○）不買或不按約定日期付款，經乙方
        （按指上訴人）定期催告仍不給付時，願將既付價款全
        部由乙方無條件沒收，抵作違約金，並解除本約，如乙
        方不賣或不照約履行應盡義務時亦應將已收價款如數退
        還與甲方外，另加倍賠償所收價款同額之損害金與甲方
        後，本約方得解除，各無異議。」等節，為兩造所不爭
        執（見上五之（二）所示）。是依系爭買賣契約約定，
        若丙○○違約不買，則已付價款應由上訴人沒收抵作違
        約金；若上訴人違約不賣，則應加倍給付丙○○已收價
        款，應屬明確。
  （３）次查，系爭買賣契約業經丙○○於94年7月6日委託律師
        發函合法解除等情，有上訴人不爭執其形式真正之至遠
        法律事務94年7月6日至國律字第3547號函附卷可佐（見
        原審卷第17頁至第18頁）。因此，丙○○依系爭買賣契
        約上開約定，請求上訴人返還已收價款40萬元，自屬有
        據。至丙○○併依系爭買賣契約上開約定，請求上訴人
        給付40萬元之損害金，應屬違約金性質，揆諸上開說明
        ，自得由本院審酌其是否有過高情事。
  （４）本院審酌系爭房地之價金合計為180萬元，依系爭買賣
        契約上開約定，丙○○得請求40萬元之違約金。但丙○
        ○因上訴人未能依約履行，可能造成之損失，大略為：
        已付價金之利息損失；未能取得系爭房地相當於租金收
        益之利得；進行法律訴訟所需支出之相關費用（如律師
        費用等，但不包括訴訟費用）。衡諸一般客觀事實、社
        會經濟情況及其他一切情事而為觀察，認為丙○○請求
        違約金40萬元尚屬過高，應酌減10萬元為妥。換言之，
        丙○○請求之違約金，應以30萬元為適當，逾此部分，
        則不應准許。
（二）選擇房屋依系爭銷售契約第6條第1項、第8條第3項約定，
      而請求上訴人給付委託售價180萬元之4%價金7萬2000元，
      為有理由。
  １、上訴人違反系爭銷售契約第6條第1項約定情形，堪予認定
      。
  （１）上訴人辯以：因選擇房屋代書呂允正於93年8月9日接獲
        系爭土地之土地增值稅、契稅等單據，竟怠於催請丙○
        ○於3日內繳交第2期款20萬元，致系爭房地為原法院查
        封拍賣，且選擇房屋有假買賣而賺取差價情事，故系爭
        房地無法辦理所有權移轉登記，係可歸責於選擇房屋之
        事由。因此，選擇房屋自不得請求違約金云云。
  （２）然查，系爭銷售契約第6條第1項、第8條第3項分別約定
        ：「甲方（按指上訴人）保證對該委託標的物有出售之
        權利，或代理出售之權利，且產權清楚並可依約配合交
        屋。」、「甲方如有下列情形之一者，應視為甲方違約
        ，並應給付乙方（按指選擇房屋）原委託售價的百分之
        四價金為違約金。．．．(3)違反契約第6條者。」等節
        ，為兩造所無異詞（見上五之（一）所示），並有系爭
        銷售契約附卷可參（見原審卷第10頁），自堪認為實在
        。
  （３）次查，系爭房屋遲未依約辦理所有權移轉登記，係因上
        訴人以不符系爭買賣契約約定之系爭土地應有部分辦理
        移轉登記之要求所致，非丙○○未繳契稅引起，亦非呂
        允正拖延造成，更無選擇房屋虛偽買賣情事，業經詳細
        認定如上（一）所述。是故，上訴人上開陳詞，要屬圖
        卸之詞，非可採信。
  （４）末查，系爭房地係因上訴人之債權人王耀珠聲請強制執
        行，而經原法院查封致無從辦理所有權移轉登記，亦詳
        如上（一）所認定。是以，上訴人違反系爭銷售契約第
        6 條第1項之規定，至屬明確。從而，選擇房屋本於系
        爭銷售契約第8條第3項規定，請求上訴人給付違約金，
        即屬可採，堪予認定。
  ２、系爭銷售契約之違約金約定，並無定型化契約顯失公平之
      情況，應為有效。
  （１）上訴人復辯以：系爭銷售契約第6條第1項、第8條第3項
        均屬定型化契約，其中關於「產權清楚並可依約配合交
        屋」之約定，未將非因上訴人之故意或過失所致而排除
        在外，顯然係加重上訴人之責任，對上訴人顯失公平，
        應屬無效。何況系爭房地原本產權清楚，亦可依約配合
        交屋，祇因王耀珠訴請給付票款，且經判決確定，為上
        訴人始料所未及，且上訴人亦提供返擔保金聲請停止強
        制執行，亦非上訴人故意或過失行為所致云云。
  （２）按依照當事人一方預定於同類契約之條款而訂定之契約
        ，為加重他方當事人責任之約定，按其情形顯失公平者
        ，該部分約定無效，民法第247條之1第2款固有明文。
        惟定型化契約應受平衡原則限制，係指締約之一方之契
        約條款已預先擬定，他方僅能依該條款訂立契約，否則
        即受不締約之不利益，始應適用平衡原則之法理，以排
        除不公平之「單方利益條款」。蓋此情形，倘貫徹締約
        自由原則，將使居於經濟上弱者之一方，無締約之可能
        ，而忍受不締約之不利益，故縱他方接受該條款而締約
        ，該條約亦應認違反衡平原則而無效，以符合平等互惠
        原則。倘契約係基於當事人契約自由、私法自治原則之
        體現，且於訂約時，兩造已盱衡雙方意願、經濟能力、
        國內外環境及趨勢等主、客觀因素，本諸自由意識及平
        等地位自主決定，當事人自應同受契約約定之拘束，不
        能任意援引上開規定而主張契約條款無效。
  （３）經查，系爭銷售契約條款既經上訴人審閱後，始簽章於
        其上，自非為上訴人所不及知或無磋商變更餘地之可言
        。甚且，上訴人更一再表明其先後曾4次委託選擇房屋
        出售房屋，並為證人呂允正所是認（見原審卷第48頁）
        ，因之，與系爭銷售契約相同之內容，既經上訴人先後
        曾簽立4次之多，焉能謂其不明內容。至系爭銷售契約
        約定上訴人應負違約金為原委託售價的100分之4，尚有
        一定之限額，並非漫無限制，難謂有何顯失公平之處，
        要屬明悉。
  （４）又按出賣人應擔保第三人就買賣之標的物，對於買受人
        不得主張任何權利。民法第349條定有明文。是上訴人
        應擔保無第三人可向丙○○就系爭房地主張任何權利，
        為上訴人依民法應負之出賣人之責任。由是以觀，系爭
        銷售契約所謂「產權清楚並可依約配合交屋」，無非重
        申民法上開條文意旨，更無顯失公平之情形存在。
  （５）上訴人另辯稱：系爭房屋係因王耀珠聲請查封，非伊之
        故意過失行為所致云云。然倘非前述上訴人拖延繳納系
        爭土地之土地增值稅，系爭房地應於93年9月3日原法院
        辦理查封前，即已完成所有權移轉登記。但因上訴人上
        開違約行為，致丙○○無法取得系爭房地所有權，上訴
        豈能謂其不可歸責？甚且，此與系爭銷售契約之違約金
        約定，有無違反定型化契約顯失公平規定無涉，上訴人
        以上揭陳詞置辯，自非可取。
  （６）從而，系爭銷售契約之違約金約定，並無定型化契約顯
        失公平之情況，應為有效，洵堪認定。
  ３、系爭銷售契約之違約金約定，並未過高。
  （１）上訴人雖以：系爭房地交易未完成，選擇房屋無須繼續
        所有權移轉程序，足以減省勞務，卻可獲取託售價100
        分之4價金為違約金，屬顯不相當之暴利，伊自得請求
        將違約金酌減至相當之數額云云。
  （２）承上２之（３）所述，依系爭銷售契約第8條約定，上
        訴人應負違約金為原委託售價之100分之4，有一定之限
        額，非漫無限制。倘若上訴人能履行系爭買賣契約，選
        擇房屋原即得向上訴人收取原委託售價100分之4為仲介
        費用。然較諸因上訴人違約，致選擇房屋不僅無法請求
        上訴人支付仲介費用，更喪失得向丙○○收取之仲介費
        用，實難認選擇房屋主張之違約金有過高情事，至為明
        確。
  （３）據此，審酌系爭房地之委託售價180萬元、一般客觀事
        實，社會經濟狀況及選擇房屋所受損害情形及其他相關
        事項，認選擇房屋請求上訴人賠償按委託銷售4%計算之
        違約金7萬2000元，尚未過高，應予准許。
（三）上訴人依系爭買賣契約第14條末段規定，反訴請求丙○○
      給付違約金42萬元，應無理由。
  １、丙○○並無拖延繳稅之違約情事，故不論有無系爭買賣契
      約第14條末段規定，上訴人皆不得請求丙○○給付違約金
      。
  （１）上訴人雖以：系爭土地之土地增值稅單於93年8月9日由
        呂允正所取得，而依系爭買賣契約第2條第2款約定，丙
        ○○應於93年8月12日前繳交20萬元。惟丙○○遲未繳
        交，迄呂允正再送件辦理所有權移轉登記時，始發現系
        爭房地業於93年9月3日經原法院查封，致無法完成所有
        權移轉登記，顯可歸責於丙○○遲未繳交第二期款20萬
        元，致無法完稅，上訴人自得向丙○○請求違約之損害
        賠償云云。
  （２）惟查，系爭買賣契約書第14條末段縱有約定：「逾三個
        月甲方買主丙○○應按每日總價款千分之壹計付違約金
        予乙方（按即上訴人）」等節（此部分本院認無庸認定
        ），惟系爭房地無法如期完稅，係因上訴人要求更改系
        爭土地權利移轉範圍所致，丙○○並未拖延繳稅，亦無
        未依約給付系爭買賣契約第2期款20萬元之情事，業詳
        如上（一）所述。準此以觀，顯見丙○○並未違反系爭
        買賣契約，亦無可歸責事由。因此，上訴人請求丙○○
        給付違約金42萬元，顯屬無據，不應准許。
  ２、至原列爭點「（２）系爭買賣契約書有無第14條末段之記
      載」，及「（３）違約金之約定是否過高」部分，因上訴
      人上開主張為無理由，自無再予論述之必要，附此指明。
（四）按給付無確定期限者，債務人於債權人得請求給付時，經
      其催告而未為給付，自受催告時起，負遲延責任。其經債
      權人起訴，或依督促程序送達支付命令，或為其他相類之
      行為者，與催告有同一之效力；遲延之債務，以支付金錢
      為標的者，債權人得請求依法定利率計算之遲延利息，民
      法第229條第2項、第233條第1項前段分別定有明文。因此
      ，選擇房屋、丙○○請求上訴人給付自起訴狀繕本送達日
      （見原審卷第24頁）之翌日（即94年9月28日）起至清償
      日止，按週年利率5%計算之法定遲延利息，於上開各應准
      許之範圍內，亦屬有據。
八、綜上所述，選擇房屋依系爭銷售契約書第6條第1項、第8條
    第3項約定，請求上訴人應給付系爭房地原委託售價180萬元
    4%計算之違約金7萬2000元及法定遲延利息部分，要屬有據
    ，應予准許。至丙○○依系爭買賣契約第7條、第10條約定
    ，請求上訴人返還已收價款40萬元及賠償同額之損害金40萬
    元，合計80萬元及法定遲延利息，於其中70萬元及其法定遲
    延利息部分，亦為有理由，應予准許。然丙○○逾此部分所
    為請求（即10萬元損害金及其法定遲延利息部分），為無理
    由，應予駁回。又丙○○敗訴部分，其假執行之聲請失所附
    麗，應併予駁回。原審就超過上開丙○○應准許部分，為上
    訴人敗訴之判決，並為假執行之宣告，自有未洽。上訴意旨
    就此部分指摘原判決不當，求予廢棄改判，為有理由。至於
    上開應准許部分，原審判命上訴人給付，並為假執行之宣告
    ，核無違誤。上訴意旨，就此部分，仍執陳詞，指摘原判決
    不當，求予廢棄，為無理由，應駁回其上訴。
九、本件事證已臻明確，至於未論述之爭點（如上七之３（２）
    所述）；兩造其餘之攻擊或防禦方法；未經援用之證據，經
    本院斟酌後，認為均不足以影響本判決之結果，自無一一詳
    予論駁之必要，併此敘明。
十、據上論結，本件上訴為一部有理由，一部無理由，依民事訴
    訟法第450條、第449條第1項、第79條，判決如主文。
中    華    民    國    95    年    12    月    27    日
                    民事第14庭
                        審判長法  官  許正順
                              法  官  魏麗娟
                              法  官  鍾任賜
正本係照原本作成。
不得上訴。
中    華    民    國    95    年    12    月    28    日
                              書記官  王敬端


司法院資訊處製作；財團法人民間司法改革基金會備份。
